臺灣高等法院臺南分院刑事判決　　　　　九十四年度上訴字第一二三號
　　　上　訴　人　臺灣臺南地方法院檢察署檢察官
　　　被　　　告　甲　○　○
　　　　　　　　　　　　　　　.
　　　　　　　　　乙　○　○
右列上訴人因被告等變造文書等案件，不服臺灣臺南地方法院九十三年度易字第八五
四號中華民國九十三年十一月三十日第一審判決（起訴案號：臺灣臺南地方法院檢察
署九十二年度偵字第七九五二號），提起上訴，本院判決如左：
    　主      文
原判決撤銷。
乙○○、甲○○共同行使變造私文書，足以生損害於公眾，各處有期徒刑月，如易
科罰金均以佰元折算壹日。均緩刑貳年。扣案變造之統一發票壹張，沒收之。
      事      實
一、甲○○、乙○○於網路認識綽號「小龍」之李憲昌，李憲昌乃誆稱為僱用其等擔
    任兌換統一發票工作及可得兌換統一發票之獎金，於民國（下同）九十二年五月
    二十一日上午七、八時許，在臺南市○○路○段「蓋酷網咖店」，李憲昌乃交付
    之九十二年一、二月份之統一發票乙紙（編號ＳＮ１０６５，聲請意旨誤繕為Ｓ
    Ｎ0000000，以下簡稱系爭統一發票），其上號碼係經變造以與九十二年
    三月二十五日開出之統一發票六獎號碼相同，覺得怪怪的仍予以收受。並與李憲
    昌預見基於意圖為自己不法之所有，行使變造文書以詐欺取財仍不違反其本意之
    間接犯意聯絡，於九十二年五月二十一日上午，由李憲昌先帶二人持另一張統一
    發票至台南市○○路的臺灣銀行兌換沒有成功（並無證據足以證明其二人知悉該
    張統一發票係偽造或變造），於同日中午十二時三十分許，再帶二人持上開變造
    統一發票至臺南縣永康市○○路三七五號合作金庫銀行永康分行（下稱合庫永康
    分行），由甲○○在統一發票領獎收據欄內，填寫「甲○○」為中獎人後，持向
    該分行兌領新臺幣（下同）一千元，為該分行承辦人員許月娥發覺有異，當場報
    警查獲，並扣得變造之統一發票乙張，足以生損害於財政部對於統一發票管理之
    正確性（李憲昌業經臺灣雲林地方法院另案九十二年度簡字第二三一號判處有期
    徒刑六月確定）。
二、案經臺南縣警察局永康分局報請臺灣臺南地方法院檢察署檢察官偵查起訴
    　理      由
一、訊據被告乙○○、甲○○矢口否認有行使變造私文書犯行，乙○○辯稱：系爭統
    一發票是網友李憲昌交給伊去兌領，李憲昌說他有換過別張發票，不能再換，伊
    信以為真，但因為伊沒有證件，才拿給甲○○去兌領，不知道系爭統一發票是變
    造過的等語；甲○○辯稱：系爭統一發票是被告乙○○交給伊的，伊不知道是經
    過變造的，伊認為李憲昌和伊周遭的朋友有認識，應該不會害伊等語。
二、經查：
(一)前揭時間，被告等持李憲昌交付之統一發票，由李憲昌搭載，一同前往合庫永康
    分行，由甲○○在統一發票領獎收據欄內，填寫其個人資料，向該分行承辦人員
    許月娥兌領中獎獎金一千元事實，業據被告乙○○、甲○○供承不諱，核與證人
    許月娥證述被告甲○○持系爭統一發票欲兌領獎金一千元乙節相符（見一審卷第
    十五、十六頁），及證人李憲昌證稱在車上將系爭統一發票交予甲○○去兌領等
    情大致吻合（見一審卷第八十四頁），復有扣案之統一發票一張在卷可資佐證。
    扣案統一發票經財政部印刷廠鑑定結果：「系爭統一發票底紋圖騰有破壞跡象
    ；紙張有變薄及刮擦痕跡，紙張纖維內並殘留印墨；發票號碼有套印不準確
    重覆印製，數字印紋著墨較均勻深厚，邊緣呈鋸齒狀堆積，與真品之採凸版印刷
    方式不符等跡象（中間因壓力擠壓油墨顏色偶有淡白空隙現象而邊緣印墨較平整
    堆積等特徵）。」認定係屬號碼經變造處理之發票，有該廠九十二年六月十九日
    財印證字第０九二０００二三八四號函附臺南縣警察局永康分局送達之統一發票
    一張鑑定結果分析表在卷可考（見偵查卷第九、十頁），並經許月娥證稱：他的
    字體比一般發票字體細，且字體比較浮出（見一審卷第十六頁），提出統一發票
    發獎手冊、統一發票兌獎人員辨識發票真偽講習手冊為憑（見本院卷第二十至六
    十五頁）。被告等確有向合庫永康分行行使經變造之統一發票之行為，堪以認定
    。
(二)按刑法第十三條第一項及第二項所規範犯罪之故意，包括直接故意與間接故意二
    種，係採希望主義，所謂直接故意，須犯人對於構成犯罪之事實具備明知及有意
    使其發生之兩個要件，而間接故意，須犯人對於構成犯罪之事實預見其發生，其
    發生不違背犯人本意，即克成立（最高法院二十二年上字第四二二九號判例）。
    被告等雖辯稱：不知扣案之統一發票為變造等語，被告等縱無法即時以肉眼目測
    之方式辨認系爭統一發票之真偽，並非直接故意明知該統一發票為變造。惟被告
    等與綽號「小龍」之李憲昌，於案發當日係第一次見面，為被告乙○○供述在卷
    （見一審卷第二十一頁），當時被告等均不知綽號「小龍」之真實姓名、年籍及
    聯絡方式，被告甲○○於偵查中始供稱經網路查明「阿龍」是李憲昌（見偵查卷
    第三十四頁），被告等無端收受並非熟識、不知其真實姓名、年籍及聯絡方式之
    「小龍」所交付之統一發票，怎不起疑心「小龍」所交付之發票是否為變造被利
    用；被告乙○○再供稱：「『小龍』是當天早上把發票交給我，讓我去兌換，兌
    換的現金要給我。」（見偵查卷第二十四頁），被告等自承均高職畢業，怎相信
    世界間會有如此美好之事，原審質之被告乙○○：「中金額壹仟元，填寫資料
    領的人可以得到壹仟元，不覺得怪怪的？」答：「有。當時我覺得他為什麼找
    我，不找別人。」（見一審卷第二十六頁），被告乙○○於案發當時，亦覺得綽
    號「小龍」交付統一發票讓彼等持之向銀行兌換，怪怪的；被告乙○○另供承因
    沒有工作，李憲昌邀約擔任兌換中獎統一發票之工作（見一審卷第二十四頁），
    李憲昌亦證實「（是否有跟乙○○說要介紹工作她？）是，我指的工作就是兌換
    發票。」（見一審卷第八十七頁），衡諸社會常情，兌換中獎統一發票，僅須持
    證件前往行庫即可兌換，無需任何手續費用，又何來花錢雇用他人代為兌換統一
    發票？況被告等尚非知悉綽號「小龍」為開設有名氣之大公司行號之人，何來那
    麼多中獎統一發票需雇用他人代為兌換？怎不會心生起疑是否為綽號「小龍」利
    用變造統一發票向銀行詐財之理；且被告甲○○供稱：「曾經懷疑，但還是拿去
    領」（見偵查卷第三十四頁）、「我們只覺得奇怪」（見一審卷第二十九頁），
    對於「小龍」所交付之統一發票，覺得奇怪，曾經懷疑，此對一般人亦可發覺且
    心生係經變造之合理懷疑。又案發當日，係李憲昌先帶被告等持另一張統一發票
    至台南市○○路的臺灣銀行兌換沒有成功，再帶被告等至臺南縣永康市合庫永康
    分行，交予扣案統一發票兌換，始為眼尖之承辦人員許月娥識破，為李憲昌於原
    審供明在卷（見一審卷第八十六頁），並為被告等於本院所不否認，是被告等至
    李憲昌所交付前往台南市○○路的臺灣銀行兌換沒有成功之統一發票時，至少應
    已對李憲昌所交付統一發票係經變造乙節，有所認識，預見李憲昌所交付彼等統
    一發票係變造或偽造，應係利用彼等向銀行詐取財物，郤於李憲昌將彼等再帶至
    臺南縣永康市合庫永康分行，仍執意持扣案統一發票兌換，足認被告等認李憲昌
    交付彼等統一發票係變造向銀行詐取財物之犯罪事實，有「預見其發生」，並「
    容忍其發生」，即犯罪之發生亦不違反彼等之本意，依上開說明，被告等自難辭
    有「間接故意」之犯罪意圖。而李憲昌亦因行使變造統一發票，為原審法院依共
    同行使變造私文書罪判處有期徒刑六月確定，有九十二年度簡字第二三一號刑事
    簡易判決可稽（見一審卷第四十六至五十七頁）。
(三)綜合各情，被告等持經變造之系爭統一發票前往合庫永康分行兌領，雖無直接故
    意，仍難辭有犯罪之「間接故意」，被告等上開所辯，純係卸責之詞，不足採信
    ，被告等犯罪堪以認定。
三、查被告二人行使變造之統一發票，足以生損害於財政部對於統一發票管理之正確
    性，核被告等所為，均係犯刑法第二百十六條、第二百十條行使變造私文書罪，
    及第三百三十九條第三項、第一項詐欺未遂罪。渠等二人與李憲昌間，有犯意聯
　　絡及行為分擔，均為共同正犯。所犯上開二罪間，有方法結果之牽連關係，依刑
　  法第五十五條後段規定，從一重之行使變造私文書罪處斷。原審未為詳為調查，
    逕為被告等無罪判決，洵有違誤。公訴人上訴指摘及此，為有理由，原判決自屬
    無法維持，應由本院撤銷改判之。爰審酌被告等素行、犯罪方法、手段、所生危
    害，及犯罪後之態度等一切情狀，各處有期徒刑參月，並諭知如易科罰金以佰
    元折算壹日之標準。扣案之統一發票，係供犯罪所用之物，且屬共犯李憲昌所有
    ，為被告等供承在卷，應依刑法第三十八條第一項第二款宣告沒收。
四、查被告等均未曾受有期徒刑以上刑之宣告，有前案資料查註紀錄表可參，因一時
    失慮致罹刑章，經偵審程序及刑事判決教訓，應知警惕諒無再犯之虞，檢察官亦
    請求予被告等予緩刑自新機會，本院認所宣告之刑，以暫不執行為適當，併均諭
    知緩刑二年，以勵自新。
據上論斷，應依刑事訴訟法第三百六十九條第一項前段、第三百六十四條、第二百九
十九條第一項前段，刑法第二十八條、第二百十六條、第二百十條、刑法三百三十九
條第三項、第一項、第五十五條、第四十一條第一項前段、第七十四條第一款、第三
十八條第一項第二款，罰金罰鍰提高標條例第一條前段、第二條，判決如主文。
本案經檢察官姜麗儒到庭執行職務。
中　　華　　民　　國　　九　十　四　　年　　　五　　　月　　　四　　　　日
                  刑事第一庭審判長法官　黃　　崑　　宗
                                  法官　田　　平　　安
                                  法官　蔡　　長　　林
右正本證明與原本無異。
如不服本判決，應於收受本判決後十日內向本院提出上訴書狀。其未敘述上訴理由者
並得於提起上訴後十日內向本院補提理由書狀（均須按他造當事人之人數附繕本）「
切勿逕送上級法院」。
　　　　　　　　　　　　　　　　書記官　李　　培　　薇
中　　華　　民　　國　　九　十　四　　年　　　五　　　月　　　五　　　　日
附錄本案論罪科刑法條全文：
刑法第二百十條：
　偽造、變造私文書，足以生損害於公眾或他人者，處五年以下有期徒刑。
刑法第二百十六條：
　行使第二百十條至第二百十五條之文書者，依偽造、變造文書或登載不實事項或使
登載不實事項之規定處斷。
刑法第三百三十九條第一項、第三項：
　意圖為自己或第三人不法之所有，以詐術使人將本人或第三人之物交付者，處五年
以下有期徒刑、拘役或科或併科一千元以下罰金。
　前二項之未遂犯罰之。
